台灣高等法院刑事判決　　　　　　　　　　　　　九十一年度上重更(一)字第五號
　　上　訴　人
　　即　被　告　丙○○
　　指定辯護人　本院甲○辯護人
右列被告因強盜等案件，不服臺灣新竹地方法院八十九年度重訴字第一八號，中華民
國九十年七月廿五日第一審判決（起訴案號：臺灣新竹地方法院檢察署八十九年度偵
字第四七七七號），提起上訴，經判決後，由最高法院第一次發回更審，本院判決如
左：
    主  文
原判決關於強劫而故意殺人暨定執行刑部分撤銷。
丙○○共同強盜而故意殺人，處無期徒刑，褫奪公權終身，西瓜刀壹把沒收。
    事  實
一、丙○○（竊盜部分原審判決處有期徒刑四月，上訴後，在本院前審撤回上訴）因
    與張先梅同居，知悉張先梅有定期存款到期，將於民國（下同）八十九年八月五
    日上午至湖口郵局領錢轉帳，乃與另一同居人乙○○（另由本院以九十一年度上
    更(二)字第一九三號判決處無期徒刑）共同意圖為自己不法所有，基於強盜殺人之
    犯意聯絡及行為分擔，謀議將張先梅殺害後再盜領其存款花用，遂由乙○○將其
    所有之西瓜刀乙把預藏於其之前另行起意於八十九年八月三日在桃園縣復興鄉介
    壽國中附近所竊得之未掛車牌之機車（乙○○此竊盜部分另退還檢察官處理）行
    李箱備用，旋於八十九年八月五日上午七時三十分許，騎乘其所竊得之機車搭載
    丙○○自後尾隨張先梅，俟張先梅於當日上午八時近九時許辦妥存款轉存手續自
    湖口郵局走出，乙○○、丙○○即上前佯稱欲以機車載其返家，訛騙張先梅乘坐
    在其二人之中間，乙○○即將機車駛往新竹縣湖口鄉湖南村五鄰附近茶園停車，
    丙○○即喝令張先梅交出財物被拒，並怒而掌摑張先梅，二人繼將張先梅強行拉
    入茶園內僻靜處，由丙○○壓制張先梅在地，乙○○即持該預藏之西瓜刀砍殺張
    先梅頸部、頭部，致張先梅頭皮頂部中央割傷乙刀，長約五公分、右頂骨矢狀縫
    邊離冠狀縫二點五公分處切割傷乙處、右頂骨表面被削去三Ｘ一點五公分、左側
    甲狀軟骨有一橫向線狀因切割造成之骨折，長三點五公分，因頸部切割傷，深及
    甲狀軟骨，造成出血及窒息死亡。乙○○與丙○○殺害張先梅後，即搜取張先梅
    身上之郵局存摺、印章，並將西瓜刀棄置在附近草叢中。二人旋於同日中午十二
    時許，持強盜所得之張先梅存摺、印章，共同基於盜領張先梅存款之概括犯意聯
    絡，先至湖口郵局，由乙○○盜蓋張先梅之印章，偽造張先梅名義之提款單乙紙
    ，再持向該郵局詐領張先梅通儲存簿存款五萬元，使該郵局承辦人員陷於錯誤，
    以為乙○○即係張先梅而交付該款，足以生損害於張先梅之繼承人及郵政機關對
    提存款業務管理之正確性。乙○○、丙○○二人隨即分手，並相約翌日再至中壢
    郵局盜領存款。該日下午丙○○另以呼叫器連絡其不知情之養女江玉貞，請江玉
    貞攜帶乾淨衣物至新竹火車站會面，供其更換沾染血跡之衣褲，俾免引人注目。
    次（六）日上午八時許，丙○○、乙○○二人復至中壢郵局，由乙○○盜蓋張先
    梅之印章，偽造張先梅名義之提款單乙紙，持向該郵局詐領張先梅通儲存簿存款
    八萬元，使該郵局承辦人員陷於錯誤，以為乙○○即係張先梅而交付該款，足以
    生損害於張先梅之繼承人及郵政機關對提存款業務管理之正確性。乙○○、丙○
    ○先後盜領所得款項則供二人搭乘火車至花東地區遊樂花用淨盡。嗣經警循線於
    八十九年八月二十一日下午五時三十分許，在新竹縣尖石鄉梅花村九鄰九十八號
    前查獲乙○○，乙○○並帶同警方辦案人員至殺人現場附近草叢中起出殺害張先
    梅之兇器西瓜刀乙把，丙○○則於八月二十九日上午七時三十分許，在桃園縣大
    溪鎮桃園客運站前為警查獲。
二、案經新竹縣警察局橫山分局循查獲，扣押乙○○所有供強盜殺人所用前述西瓜
    刀一把，報請臺灣新竹地方法院檢察署檢察官偵查起訴。
    理  由
一、訊據上訴人即被告丙○○矢口否認右揭強盜殺人犯行，辯稱：伊與張先梅並不是
    很熟識，所以對於他的金錢往來情形並不清楚。當天是乙○○與張先梅二人在自
    助餐廳內喝酒，伊路過該地，他們就把伊叫進餐廳內一起喝酒。他們喝完酒後，
    張先梅就表示說要去找他朋友，於是伊三人就一同騎一部車子。在路上時，張先
    梅與乙○○二人吵架，於是就在他們下車上廁所的時候，動起手來。伊聽到他們
    二人在吵架，就走入園子內看看，後來伊就被乙○○打暈在地，對於後來發生什
    麼事情完全都不知情。伊兩次都有陪乙○○到郵局，可是伊是被乙○○挾持去的
    ，因為乙○○怕伊報警抓他。伊是被乙○○挾持後，不得已的情形下跟乙○○到
    花蓮的云云。
二、經查：
（一）被告丙○○所涉右揭事實所示犯行，業據被告乙○○先後於警訊、偵查乃至原
      審中供承不諱，被告乙○○於警訊中供稱：「我與丙○○共同殺害（張先梅）
      ，用西瓜刀砍殺其頭部及頸部各乙刀，用機車載張先梅至案發現場後殺害」、
      「於八十九年八月五日上午十一時許，在新竹縣湖口鄉湖口村五鄰茶園內，由
      丙○○先用其手掌打張先梅右臉一巴掌後，隨即由我拿起放置在機車行李箱內
      之西瓜刀往張先梅頭部砍（左邊）一刀，然後又往其左邊頸部砍一刀，等到張
      先梅倒地沒有呼吸後，我便與丙○○二人共同將屍體拖至茶園旁之草堆內棄置
      ，棄置完後，我與丙○○就立刻離開現場。」、「因為丙○○向我說張先梅要
      領錢了，所以我們二人就策劃將張先梅殺害，再取他的錢財。」、「於八十九
      年七月底在我家（桃園縣楊梅鎮上湖里十七鄰三十一之一號）房間內策劃，因
      丙○○知道張先梅要於八月五日要至郵局領錢，於是我們二人言商決定在八月
      五日進行謀財害命之計劃：：：」、「我與丙○○於八十九年八月五日早上八
      時至九時之間，在湖口鄉湖口市場內騎乘重機車引擎號碼ＨＮ００三二七二號
      （已報廢）等待張先梅由郵局出來後，我們就強行將張先梅載至茶園內殺害棄
      屍，由我騎機車將張先梅控制在中間坐位，後座坐丙○○，直接載往殺害棄屍
      。」（見偵字第四七七七號卷第十五頁反面至第十七頁）；於偵查中亦稱：「
      用預藏之西瓜刀砍殺他（指張先梅）的頸部二刀，而丙○○則在我砍殺之前，
      先打死者的臉及壓制他，我便用西瓜刀往他的頸部砍」、「因丙○○在八十九
      年七月底之前與死者在竹縣湖口南勢二十六之六號同居，有半年之久，丙○○
      知道死者在八月五日會到湖口郵局領錢，所以我與黃女在八月五日上午約七時
      三十分許在死者門口埋伏等候，我與黃女共騎一部他人報廢之機車，沿路跟蹤
      死者到湖口市場附近的湖口郵局，看著他進郵局領錢（我們想說他是要領錢，
      結果沒領到錢），看到死者走出郵局，我們便上前與死者說要騎機車載他回去
      ，死者坐中間，我騎機車，黃（美玉）坐最後面，在途中我們騙他要去新埔方
      向的山上找人，死者同意就跟著我們去，我們就直接把他載到前述茶園，並把
      他強拉入茶園內，在砍殺之前，我們要他把領的錢拿出來，死者說他沒有領到
      錢，黃女很生氣就打他一巴掌，死者未反抗，並把他拉至茶園內，我就拿預藏
      的西瓜刀砍殺死者，使之倒地氣絕，我們再搜他的身，並沒有搜到任何財物。
      」、「屍體棄屍在現場附近草堆內，兇刀丟在屍體附近，就是我帶同警方去找
      出的地方。」等語（見偵字第四七七七號卷第六四頁）。嗣於原審調查時亦陳
      稱：「（問：這次何人提出要把張先梅殺掉？）是丙○○在七月底她到我家想
      要張先梅的錢，他是退伍軍人，要把他殺。」等語（見八十九年聲羈字第一三
      六號卷第四頁）。被告丙○○亦先後承稱：「：：：我們三人共乘一輛機車，
      張先梅座在中間：：：邱某即將我與張先梅載到往茶園之地」、「當張先梅被
      殺害後，為了移置屍體由乙○○雙手撐死者之雙腋下，我是用右手推死者之背
      部（因我的手沒有力，且害怕而發抖）將張先梅移置離茶園二公尺之草叢內。
      」、「該存摺、印章是由乙○○自己拿的。」、「據我了解張先梅每半年均領
      有俸祿：：：我不會寫字由邱某代為書寫，我在旁邊時，如問及張先梅關係時
      ，以做為謊稱妻子為掩飾，如此郵局不覺有疑。」（見偵字第四七七七號卷第
      九四頁反面至第九六頁）、「（問：存摺、印章何來？）是乙○○從張先梅口
      袋內拿到的。」等語（見偵字第四七七七號卷第一一六頁）。
（二）被害人張先梅確係遭利器砍殺頭部、頸部，致其頭皮頂部中央有一刀割傷，長
      約五公分，翻開頭皮後，在右頂骨矢狀縫邊離冠狀縫二點五公分處有切割傷一
      處，右頂骨表面被削去三乘一點五公分，：：：左側甲狀軟骨有一橫向線狀因
      切割造成之骨折，長三點五公分，：：：推測應為因銳器切割所造成；頸部組
      織雖腐敗，但從甲狀軟骨有一橫向骨折，推斷死者頸部應有切割傷。死因應為
      頸部切割傷，深及甲狀軟骨，造成出血及窒息死亡，業據檢察官督同法醫師解
      剖後送請法醫研究所鑑驗明確，有法務部法醫研究所八十九年十一月十三日法
      醫所八九理字第二０四五號函及函附之（八九）法醫所醫鑑字第０九九五號鑑
      定書、解剖筆錄、相驗屍體証明書各乙份在卷可稽（見第四八一號相驗卷第十
      一頁、第十九頁、第二二頁至三一頁），復有現場照片影本五幀在卷可按（見
      原審重訴字第一八號卷第一二三頁至第一二五頁）。此外，復有扣案之殺人凶
      器西瓜刀乙把、二人至郵局冒領提款之錄影帶、錄影帶翻拍照片二張（見偵字
      第四七七七號卷第三三頁）、被告乙○○帶同警方至殺人現場起出兇刀之照片
      三張（見偵字第四七七七號卷第三十頁、第三一頁）、郵政儲金匯業局九十年
      四月十九日儲0000000000八號函送郵政存簿儲金提款單影本二紙（
      見原審重訴字第一八號卷第二一四頁、第二一五頁）等物為憑。
（三）另被告乙○○於八十九年八月二十一日警訊時雖曾稱：「當天下午約十四時許
      張先梅（死者）在湖口市場買菜，我剛好路過，即趨前告之要回家（住處房東
      係張先梅）：：：我之所以殺死是因為張先梅是我房東，平常都譏笑我而且常
      以刺耳之言語辱罵我，我即臨時起意殺害。」、「殺害死者全程只有我一人沒
      有其他共犯。」、「案發當時丙○○人在楊梅鎮上湖里十七鄰三一之一號我媽
      媽住所。丙○○沒有參與並且不知情：：：案發三天後我向她告知我殺了人，
      後來她可能害怕利用我睡覺就外出即不知去向」（見偵字第四七七七號卷第十
      頁反面、第十一頁反面、第十二頁）。然觀被告丙○○於八十九年八月二十九
      日警訊初訊時稱：「我沒有策劃謀財害命。完全是他（指乙○○）個人所為，
      其中因擔心遭其不測而有部份之協助。」、「棄屍階段我確實從旁協助。」、
      「當張先梅被殺害後，為了移置屍體由乙○○雙手撐死者之雙腋下，我是用右
      手推死者之背部（因我的手沒有力，且害怕而發抖）將張先梅移置離茶園二公
      尺之草叢內。」（見偵字第四七七七號卷第九四頁反面、第九五頁）。被告乙
      ○○八十九年八月二十一日警訊時稱案發當時丙○○在其媽媽住所，不在案發
      現場，與丙○○於同年月二十九日警訊初訊所稱案發時其在現場協助棄置屍體
      之供詞明顯不符，故被告乙○○八十九年八月二十一日警訊所稱顯屬不實，自
      難因此而認被告丙○○未涉有強盜殺人犯行。
（四）至乙○○於偵查中供稱：「（問：剛剛你說在死者身上沒有搜到任何財物，為
      何你二人會有取得死者存摺及印章？）在八十九年八月初，也就是黃女不與死
      者同居之後，黃女利用夜間潛入死者住處，竊取上開郵局存摺印章，我當時並
      不知情，是黃女偷回來的」（見偵字第四七七七號卷第六十五頁），與丙○○
      前開所供存摺、印章係乙○○自張先梅口袋中拿取等語不符，且查本案案發當
      日即八十九年八月五日，被害人張先梅曾親臨湖口郵局櫃檯辦理定期存款到期
      所得本息提款並書寫存款單轉存存簿儲金帳戶，且該轉存並非事先約定，有新
      竹郵局九十一年五月二十三日營九一字第五０六００一０八０號函在卷可稽（
      見上重更(一)字第五號卷第一宗第一五七頁），可見案發當日被害人張先梅之存
      摺及印章應尚在張先梅持有中，是被告乙○○所稱該存摺及印章係案發前八月
      初由丙○○竊取云云，顯與事實不符。檢察官起訴意旨認本案係由被告丙○○
      先行盜取張先梅郵局存摺、印章，再與乙○○謀議殺害張先梅，所認定之事實
      ，與本院前開所憑事証不符，應以本院認定之事實為真實而可採，併此敘明。
（五）雖被告乙○○嗣後於原審翻異前供改謂其無殺害張先梅之故意，目的僅在嚇嚇
      張先梅，不料將其殺死云云，於本院調查時亦辯稱係因張先梅先調戲丙○○復
      再持木棍打伊，始持西瓜刀抵擋云云。然查：同案被告乙○○如何共謀與丙○
      ○殺害張先梅以強盜其財物，並進而實施渠等犯行將張先梅殺害等情，業據同
      案被告乙○○於警訊、偵查中乃至原審坦承在卷，已如前述。再徵諸同案被告
      乙○○於原審復陳稱：「（問：你用西瓜刀砍殺張先梅頭部時，砍殺何處？）
      頭部是砍到斗笠左邊。」、「（問：有無往頭皮正中間砍一刀？）我只有砍二
      刀，一刀是斗笠左半邊，一刀是頸部。」、「（問：你砍完後，張先梅是否就
      死掉了？）他就倒下了，頸部的血一直流出來，我有探他的鼻息，已經沒有呼
      吸了。」等語（見原審重訴字第一八號卷第八四頁），以被告預藏西瓜刀於機
      車行李箱，復以載同被害人張先梅返家為詞，訛騙其上車，再將其載往偏僻之
      茶園內，以預藏之西瓜刀對張先梅頭、頸部人體要害各猛砍乙刀，致張先梅頭
      皮頂部中央被砍一刀，長約五公分，翻開頭皮後，在右頂骨矢狀縫邊離冠狀縫
      二點五公分處有切割傷一處，右頂骨表面被削去三乘一點五公分，左側甲狀軟
      骨有一橫向線狀因切割造成之骨折，長三點五公分，因頸部切割傷，深及甲狀
      軟骨，造成出血及窒息死亡，顯見被告乙○○行凶之際用力極猛，殺意甚堅，
      豈止係僅嚇嚇被害人張先梅或是正當防衛而已？復無何証據足資証明張先梅有
      調戲丙○○行為，再參以張先梅係十一年三月二十七日出生（見死亡証明書上
      所載年籍），於遭殺害時已為七十八歲之老者，在年輕力壯之被告乙○○與丙
      ○○有意強盜殺人，將之載往茶園行兇時，豈敢輕意先行發難持木棍毆擊乙○
      ○之理？被告乙○○所辯先後不符，顯係嗣後飾卸之詞，均委不足採。
（六）至被告丙○○一再否認有參與其事，辯謂係遭同案被告乙○○所逼云云。然查
      ：
  １、被告丙○○於案發當日曾以呼叫器聯絡其不知情之養女江玉貞攜帶乾淨衣物至
      新竹火車站會面，供其更換沾染血跡之衣褲，俾免引人注目乙節，業據證人江
      玉貞於警訊中供稱：「八月五號丙○○晚上叩我（約晚上五點）在新竹火車站
      求助我，我到達後看到丙○○衣服滿身是血，頭臉有受傷，跟我說幫她去湖口
      拿衣服，我就去湖口湖南村住處拿衣服（她當時在火車站新竹等我），我拿好
      後與他會面，就給她八百元，她說她要去火車站對面蘭芝大飯店要去洗澡換衣
      服，我就與同學去逛街，九點多我去飯店找她，她已經離開了。」（見相字第
      四八一號相驗卷第九頁反面）。苟若被告丙○○在乙○○殺害張先梅時，即先
      遭乙○○打昏在地，而未出手摑打張先梅，並將其壓制供乙○○殺害張先梅，
      則其身上衣物為何會沾染血跡，而需要求其養女江玉貞攜帶乾淨衣物至新竹火
      車站供其替換，俾免他人發覺生疑？且可見八月五日行兇後，被告丙○○仍可
      自由行動找其養女江玉貞拿取衣服替換，並未受人脅迫控制。且江玉貞在原審
      復證稱：「我有聽過乙○○說要把張先梅殺掉，也有聽到丙○○跟我講，乙○
      ○要把張先梅殺掉及把我殺掉，叫我小心一點。」（見原審重訴第一八號卷第
      五五頁），與被告乙○○所供謀議殺害張先梅之情形並無不符，堪認被告丙○
      ○事先對此非不知情。
  ２、被告乙○○係因丙○○曾與張先梅同居，知悉張先梅將於八十九年八月五日至
      湖口郵局領款，經丙○○告知後，二人始在乙○○住處共同謀議強盜並殺害張
      先梅，並進而實施渠等犯罪行為，於共同殺害張先梅後強盜其郵局存摺及印章
      ，業據被告乙○○供承在卷，有如前述，且被告乙○○與丙○○均不否認事後
      曾共同持被害人張先梅郵局存摺、印章前往湖口郵局、中壢郵局盜領張先梅存
      款，其二人相偕詐領存款之錄影帶，其中湖口郵局部分業已銷錄而無從勘驗（
      見原審重訴字第一八號卷第二一二頁）；中壢郵局部分（勘驗筆錄誤寫為湖口
      郵局）經原審勘驗結果，該錄影帶之內容係為：「丙○○把存摺、印章拿給櫃
      檯小姐，乙○○站在旁邊，錢是丙○○所拿，拿到錢後，放在丙○○之皮包，
      被告丙○○表情平和，並無遭受脅迫之感。乙○○欲伸手拿錢，但被丙○○先
      把錢拿走，二人便一起離開郵局。」有當庭勘驗筆錄乙份在卷可按（見原審重
      訴字第一八號卷第七七頁）。可知被告丙○○與被告乙○○共同前往盜領張先
      梅存款時，被告乙○○雖負責填寫偽造提款單，惟其餘之盜提存款過程應屬丙
      ○○所為，且丙○○於與乙○○盜領張先梅存款五萬元、八萬元後，二人復共
      乘火車赴花東旅遊，將所得款項花用淨盡，亦經被告乙○○、丙○○供明在卷
      ，足見被告丙○○並無遭乙○○逼迫始共同犯案之情事。再徵諸被告乙○○、
      丙○○於警訊中均承稱丙○○與張先梅、乙○○係先後同居關係（見偵字第四
      七七七號卷第十七頁反面、第九五頁反面），本件苟非丙○○因與張先梅同居
      得知張先梅有存款到期，將於八十九年八月五日上午至湖口郵局領款，並將該
      情告知被告乙○○，則乙○○何能知悉上情，而謀議強盜並殺害張先梅？
  ３、至被告乙○○於原審至本院調查中一再迴護被告丙○○，指稱丙○○未與其共
      謀強盜殺害張先梅，丙○○當時先遭其打昏，未共同參與殺害張先梅及強盜其
      存摺、印章云云，不惟前後所供反覆不一，再參諸乙○○於原審訊問時，一度
      供稱丙○○曾在現場勸阻行兇（見原審重訴第一八號卷第十五頁），與嗣後附
      會丙○○供述改稱丙○○遭其打昏之情形，已不相符。且就所謂行兇前打昏丙
      ○○之經過而觀，乙○○供稱以手刀毆打丙○○頸部，丙○○未受傷、亦未流
      血（見原審重訴第一八號卷第四八頁），與丙○○所供遭乙○○係以木棍打昏
      、頭頂受傷流血之情形（見原審重訴第一八號卷第六十頁），亦有矛盾。足徵
      被告乙○○嗣後翻異所為有利丙○○之供述，均係迴護之詞。被告丙○○前開
      所辯，同係虛飾之詞，皆不足採信。
（七）又被告乙○○如何與丙○○於八十九年八月五日中午十二時許、同年月六日上
      午八時許，先後至湖口郵局、中壢郵局，由被告乙○○盜蓋張先梅之印章，偽
      造張先梅名義之提款單，再持交各該郵局承辦人員，使各承辦人員陷於錯誤，
      而各交付五萬元及八萬元予被告乙○○及丙○○，得手後，二人即搭乘火車至
      花東旅遊將該款花用淨盡等情，業據被告乙○○、丙○○供承在卷，並有渠二
      人至郵局冒領張先梅存款之錄影帶、錄影帶翻拍照片二幀、郵政存簿儲金提款
      單影本，及湖口郵局九十年一月十五日營0000000─二號函及函附之該
      局第八０一一二九號存簿儲金帳戶張先梅自八十九年一月一日至同年八月三十
      一日歷史交易清單二紙在卷可稽（見原審重訴字第一八號卷第一０九頁至第一
      一一頁），本院前審提示該提款單影本供被告乙○○辨識，被告乙○○亦坦承
      該提款單確係其所書寫偽造者無訛在案（見本院上訴字第二八二號卷第七十頁
      ）。故被告乙○○、丙○○共同前往湖口郵局、中壢郵局，推由乙○○盜蓋其
      印章，偽造張先梅名義之提款單，以盜領其存款，自足以生損害於張先梅之繼
      承人，並使郵局承辦人員陷於錯誤而給付被詐領之款項，亦足以生損害於郵政
      機關對存提款業務管理之正確性，被告乙○○與丙○○行使偽造私文書詐領張
      先梅存款之犯行，事證亦甚明確。另據被告乙○○於八十九年八月二十二日警
      訊時稱：「因丙○○知道張先梅要於八月五日要至郵局領錢，於是我們二人言
      商決定在八月五日進行謀財害命之計劃」、「我與丙○○於八月五日早上八時
      至九時之間在湖口鄉湖口市場內騎乘重機車引擎號碼ＨＮ００３２７２號（已
      報廢）等待張先梅由郵局出來後，我們就強行將張先梅載至茶園內殺害棄屍」
      （見偵字第四七七七號卷第十六頁背面）、「殺害棄屍後就與丙○○至湖口郵
      局提領新台幣肆萬元（應係五萬元之誤），提領完丙○○就搭乘計程車至新竹
      市和女兒江玉貞會面，而我就直接回家睡覺等待與丙○○會面。而丙○○並未
      於八月五日至我家睡覺，而是於八月六日早上七時許丙○○乘座計程車到我家
      後，就騎乘作案用車輛至中壢郵局提領新台幣捌萬元後，就前往花蓮等地。」
      （見偵字第四七七七號卷第十八頁）。依被告乙○○上開供述，應有預謀殺人
      後取張先梅之存摺及印章盜領金錢，故其強盜殺人與行使偽造私文書、詐欺取
      財罪之間，應有方法結果之牽連關係，並此敘明。
三、論罪：
（一）按刑法第二條第一項規定：「行為後法律有變更者，適用裁判時之法律。但裁
      判前之法律有利於行為人者，適用最有利於行為人之法律」。查被告行為後，
      懲治盜匪條例業經於九十一年一月三十日經總統公布廢止，刑法第三百三十二
      第二項第二款亦經於同年一月三十日經總統公布修正施行，同時於同年二月一
      日分別失效及生效。而懲治盜匪條例於廢止前仍為有效，並非溯及失效（舊刑
      法第三百三十二條於懲治盜匪條例有效期內已停止其效力），亦即被告行為時
      之適用法律為懲治盜匪條例。廢止前懲治盜匪條例第二條第一項六款規定：「
      強劫而故意殺人或使人受重傷者，處死刑。」修正後刑法三百三十二條第一項
      規定：「犯強盜罪而故意殺人者，處死刑或無期徒刑。」經比較懲治盜匪條例
      與新修正刑法之規定，以修正後刑法第三百三十二第一項之規定對於被告較為
      有利，依刑法第二條第一項前段之規定，應適用修正後刑法第三百三十二第一
      項之規定論處。
（二）核被告丙○○與乙○○共同強盜張先梅財物並殺害張先梅行為，係犯刑法第三
      百三十二條第一項強盜而故意殺人罪；其二人盜用張先梅印章蓋用印文，以偽
      造張先梅名義提款單，冒領張先梅存款行為，則犯刑法第二百十六條、第二百
      十條之行使偽造私文書罪、第三百三十九條第一項之詐欺取財罪。而強盜時所
      實施之強暴行為，應包括於強盜行為內，不另成立妨害自由罪（參考最高法院
      二十四年上字第四四○七號判例）。被告丙○○與乙○○盜用張先梅印章蓋用
      ，係偽造私文書罪之階段行為，不另論罪（公訴意旨認尚犯刑法第二百十七條
      第二項盜用印章罪，即有未洽，合此敘明），偽造張先梅名義之提款單私文書
      後持以行使，其低度之偽造行為應為行使之高度行為所吸收，應論以行使偽造
      私文書罪。被告丙○○與乙○○就強盜而故意殺人罪及行使偽造私文書罪、詐
      欺取財罪部分，有犯意聯絡、行為分擔，均為共同正犯。又被告丙○○與乙○
      ○二人，先後二次行使偽造私文書詐領張先梅存款行為，均時間緊接，犯罪構
      成要件分別相同，顯均係基於概括犯意所為，均應依連續犯各論以一罪。被告
      丙○○所犯強盜而故意殺人罪，與行使偽造私文書罪、詐欺取財罪間，有方法
      結果之牽連關係，應從一重以強盜而故意殺人罪論處。
四、原審關於強劫而故意殺人部分予以論罪科刑，雖非無見，但被告丙○○與乙○○
    係以和平手段藉詞誘使被害人同車前往犯罪現場，難認被害人在途中已達意思自
    主遭受壓抑之程度，原審就此部分認為牽連觸犯刑法第三百零二條第一項之妨害
    自由罪，尚有未洽。且原判決未及為新舊法之比較適用，亦有未合。被告丙○○
    上訴否認此部分犯罪雖無可取，但原判決關於強劫而故意殺人部分既有可議，自
    應由本院將關於強劫而故意殺人部分及定應執行刑部分撤銷改判。爰審酌被告丙
    ○○與乙○○共同殺人劫財，造成無可回復之生命損害，破壞社會秩序情節不輕
    ，以及其犯人智識程度、平日生活情況、參與分擔實施之手段等一切情狀，量處
    如主文第二項所示之刑，並依法宣告褫奪公權終身。扣案西瓜刀一把為共犯乙○
    ○所有供犯罪所用之物，應依刑法第三十八條第一項第二款宣告沒收。又偽造之
    張先梅名義之提款單上，所盜蓋之張先梅印文，係屬真正，依法不得沒收，而該
    二張提款單業已分別交付湖口郵局、中壢郵局，均非被告所有，亦不予宣告沒收
    ，併此敘明。
據上論斷，應依刑事訴訟法第三百六十九條第一項前段、第三百六十四條、第二百九
十九條第一項前段，刑法二條第一項前段、第二十八條、第三百三十二條第一項、第
五十六條、第二百十六條、第二百十條、第三百三十九條第一項、第五十五條、第三
十七條第一項、第三十八條第一項第二款，罰金罰鍰提高標準條例第一條前段，判決
如主文。
本案經檢察官張啟彬到庭執行職務。
中      華      民      國    九十一    年      七      月    三十一    日
                                臺灣高等法院刑事第廿四庭
                                    審判長法  官  陳  貽  男
                                          法  官  陳  憲  裕
                                          法  官  王  炳  梁
右正本證明與原本無異。
如不服本判決應於收受送達後十日內向本院提出上訴書狀，其未敘述上訴之理由者並
得於提起上訴後十日內向本院補提理由書（均須按他造當事人之人數附繕本）。
                                          書記官  潘  大  鵬
中      華      民      國    九十一    年      八      月      一      日
附錄本案論罪科刑法條全文
刑法第二百十條：
偽造、變造私文書，足以生損害於公眾或他人者，處五年以下有期徒刑。
刑法第二百十六條：
行使第二百十條至第二百十五條之文書者，依偽造、變造文書或登載不實事項或使登
載不實事項之規定處斷。
刑法第三百三十九條第一項：
意圖為自己或第三人不法之所有，以詐術使人將本人或第三人之物交付者，處五年以
下有期徒刑、拘役或科或併科一千元以下罰金。
刑法第三百三十二條
犯強盜罪而故意殺人者，處死刑或無期徒刑。
犯強盜罪而有下列行為之一者，處死刑、無期徒刑或十年以上有期徒刑：
一、放火者。
二、強制性交者。
三、擄人勒贖者。
四、使人受重傷者。
